臺灣高等法院刑事判決
109年度上訴字第1586號
上  訴  人  
即  被  告  郭亦安



指定辯護人  本院公設辯護人陳德仁
上列上訴人因違反毒品危害防制條例案件，不服臺灣桃園地方法
院108年度訴字第384號，中華民國109年1月15日第一審判決（起
訴案號：臺灣桃園地方檢察署108年度偵字第2534號），提起上
訴，本院判決如下：
    主  文
原判決撤銷。
郭亦安販賣第二級毒品，累犯，處有期徒刑參年捌月。
    犯罪事實
一、郭亦安明知甲基安非他命為毒品危害防制條例第2條第2項第
    2款所列管之第二級毒品，未經許可，不得販賣，竟意圖營
    利，基於販賣第二級毒品甲基安非他命之犯意，於民國107 
    年7月26日凌晨不詳時間，使用通訊軟體Line（暱稱「SKY 
    」）與童俊瑜聯繫，再於同日凌晨3時22分許前之不詳時間
    ，前去童俊瑜斯時位在桃園市○○區○○路000號之住處，販售
    共計新臺幣（下同）19,500元之甲基安非他命2包（重量共
    計1兩半）予童俊瑜，而童俊瑜因另案遭員警查獲，尚未給
    付上開購買甲基安非他命之價額予郭亦安。
二、案經桃園市政府警察局中壢分局報告臺灣桃園地方檢察署檢
    察官偵查起訴。
    理  由
壹、程序部分：
    按被告以外之人於審判外之陳述，雖不符刑事訴訟法第159
    條之1至第159條之4之規定，而經當事人於審判程序同意作
    為證據，法院審酌該言詞陳述或書面陳述作成時之情況，認
    為適當者，亦得為證據；當事人、代理人或辯護人於法院調
    查證據時，知有第159條第1項不得為證據之情形，而未於言
    詞辯論終結前聲明異議者，視為有前項之同意，同法第159
    條之5第1項、第2項有明文規定。查本判決下列認定事實所
    引用之卷證所有證據（供述、文書及物證等），均經依法踐
    行調查證據程序，檢察官、上訴人即被告郭亦安（下稱被告
    ）及辯護人均未主張排除前開證據能力（僅爭執證明力，見
    本院卷第115頁），且迄於本院言詞辯論終結前均未表示異
    議，本院審酌前開證據資料製作時之情況，尚無違法不當及
    證明力明顯過低之瑕疵，其書證部分亦無刑事訴訟法第159
    條之4之顯有不可信之情況與不得作為證據之情形，且均與
    本案具關連性，認以之作為證據應屬適當，故揆諸上開規定
    ，認上揭證據資料均有證據能力。
貳、實體部分：
一、本案認定犯罪事實所憑之證據及理由：
    上揭事實，業經被告於警詢及本院審理中均坦承不諱（見偵
    字第2534號卷第3至6頁、本院卷第115頁），核與證人童俊
    瑜於警詢、偵查及原審中證述相符（見偵字第2534號卷第41
    至43頁、第73頁反面、第80頁正反面，原審卷第170至174頁
    ），並有手機翻拍照片11張、監視器畫面截圖6 張在卷可佐
    （見偵字第2534號卷第46至50頁）。又被告於本院坦承其係
    以19,500元向上游購入1兩半之第二級毒品甲基安非他命，
    其從中抽取1公克自行施用後，再以原來19,500元之價格販
    賣予童俊瑜，故其賺取之對價為價格約346.6元之1公克甲基
    安非他命等語（見本院卷第119至120頁），參酌證人童俊瑜
    於警偵訊中所證：警方查扣的就是他那天拿過來的，我還沒
    支付購買毒品之金額給綽號SKY之男子，Line對話紀錄所提
    及之機油就是毒品安非他命，中國石油1箱19500cc就是一兩
    的安非他命價錢為19,500元（見偵字第2534號卷第42頁）；
    扣案毒品是跟SKY買的，我是於107年7月26日凌晨買的，他
    送過來檳榔攤給我，我付6萬元，購買3兩，自己有用一些，
    還沒有賣出去等語（見桃園地檢108 年度偵字第2534號卷第
    73頁反面），並觀諸上開通訊軟體Line之對話截圖，被告於
    107年7月26日凌晨1時53分許傳送「晚點過去」、於同日凌
    晨3時22分許傳送用紅圈做記號之照片，並於同日凌晨3時26
    分許傳送「需要幫忙再說」、「機油在照片那邊」、「機油
    有看到嗎」、「1箱19500cc 」、「中國石油調漲了」等訊
    息，足認被告確有從中賺取買賣價差牟利之意圖及事實，應
    認被告自白係出於營利之意圖而為販賣行為，與事實相符，
    應可認定。至於童俊瑜雖於警詢及偵查中均證稱被告係放2
    兩之安非他命在其住處等語，惟被告於警詢、原審中均供稱
    係交付2包共計1兩半之甲基安非他命予童俊瑜，且被告既係
    販賣甲基安非他命予童俊瑜，甲基安非他命之重量攸關被告
    應向童俊瑜收取多少價額，其對於販賣毒品之重量及價格自
    應知之甚詳，故被告販賣予童俊瑜甲基安非他命之重量，自
    應係被告所稱共計1兩半之甲基安非他命2包，併此敘明。本
    案事證明確，被告自白販賣第二級毒品甲基安非他命犯行，
    核與事實相符，應可認定。
二、論罪：
（一）新舊法比較： 
　　　被告行為後，毒品危害防制條例第4條第2項、第17條第2
      項等規定，已於109年1月15日總統華總一義字第10900004
      091號令修正公布，並自公布後6個月施行。修正前毒品危
      害防制條例第4條第2項規定：「製造、運輸、販賣第二級
      毒品者，處無期徒刑或七年以上有期徒刑，得併科新臺幣
      一千萬元以下罰金。」，修正後條文則為：「製造、運輸
      、販賣第二級毒品者，處無期徒刑或十年以上有期徒刑，
      得併科新臺幣一千五百萬元以下罰金。」；修正前毒品危
      害防制條例第17條第2項規定：「犯第四條至第八條之罪
      於偵查及審判中均自白者，減輕其刑。」，修正後條文則
      為：「犯第四條至第八條之罪於偵查及歷次審判中均自白
      者，減輕其刑。」經比較修正前、後，毒品危害防制條例
      第4條第2項規定，構成要件均未變更，然有期徒刑及罰金
      之刑度均較修正前提高；另毒品危害防制條例第17條第2
      項規定，參諸修正理由略以：「考量原立法之目的，係在
      使前述毒品案件之刑事訴訟程序儘早確定，當以被告於歷
      次審判中均自白犯罪者，始足當之。」，故爰修正第2項
      ，明定於偵查及歷次審判中均自白者，始減輕其刑。是比
      較新舊法之結果，均以修正前之規定對被告較為有利，依
      刑法第2條第1項前段規定，應適用行為時即修正前毒品危
      害防制條例第4條第2項、第17條第2項等規定。
（二）按甲基安非他命為毒品危害防制條例第2條第2項第2款之
      第二級毒品。核被告所為，係犯修正前毒品危害防制條例
      第4條第2項之販賣第二級毒品罪。被告為販賣而持有第二
      級毒品甲基安非他命之低度行為，已為販賣之高度行為所
      吸收，不另論罪。
（三）刑之加重、減輕：
    1.被告前因施用第二級毒品罪（3罪）、攜帶兇器竊盜罪，
      經法院各判處罪刑確定，再經原審法院以105年度聲字第3
      224號裁定應執行有期徒刑2年確定，並於106年10月22日
      縮短刑期執行完畢出監，有本院被告前案紀錄表在卷可參
      ，其於前開有期徒刑執行完畢後，5年內故意再犯本件有
      期徒刑以上之罪，為累犯。參酌司法院釋字第775號解釋
      所示，被告前已因施用毒品案件經法院論罪科刑，竟未能
      悔改、遠離毒品，仍再犯本案罪質更重、危害性更高之販
      賣第二級毒品犯行，兩者均係違反毒品危害條例案件，顯
      見被告對於刑罰之反應力顯然薄弱，適用上開累犯之規定
      加重，亦不致生被告所受之刑罰超過其所應負擔罪責，導
      致其人身自由因此遭受過苛之侵害，而有不符憲法罪刑相
      當原則，進而牴觸憲法第23條比例原則之情形，是本院審
      酌上開情狀，認其對刑罰反應力薄弱，而除販賣第二級毒
      品罪法定刑之無期徒刑部分依法不得加重其刑外，爰依刑
      法第47條第1項之規定，加重其刑。
    2.按犯毒品危害防制條例第4條至第8條之罪於偵查及審判中
      均自白者，減輕其刑，修正前該條例第17條第2項定有明
      文。其立法目的在為使上揭毒品案件之刑事訴訟程序儘早
      確定，鼓勵被告自白犯罪，開啟其自新之路，對被告於偵
      查及審判中均自白者，增列應減輕其刑之規定，採行寬厚
      之刑事政策，一般而言，固須於偵查及審判中皆行自白，
      始有適用，缺一不可。又所謂自白，乃對於自己所為已經
      構成犯罪要件之事實為坦認陳述而言，至於行為人應如何
      適用法律，屬法院就所認定之事實，本於職權而為法律上
      之評價，並不以被告自承所犯之罪名為必要，倘對於罪名
      、阻卻違法事由或阻卻責任事由有所主張或辯解，雖為辯
      護權之行使，仍不失為自白，但所謂「自白」，係指被告
      （或犯罪嫌疑人）承認自己全部或主要犯罪事實之謂。其
      承認犯罪事實之方式，並不以出於主動為必要，即或經由
      偵、審機關之推究訊問而被動承認，亦屬自白。此與「自
      首」須於尚未發覺犯人之前，主動向有偵查犯罪權限之公
      務員或機關陳述其犯罪事實，進而接受裁判者不同。又訊
      問被告應先告知犯罪嫌疑及所犯所有罪名。罪名經告知後
      ，認為應變更者，應再告知；訊問被告，應與以辯明犯罪
      嫌疑之機會；如有辯明，應命就其始末連續陳述；其陳述
      有利之事實者，應命其指出證明之方法，刑事訴訟法第95
      條第1款、第96條分別定有明文。而上開規定，依同法第1
      00條之2於司法警察官或司法警察詢問犯罪嫌疑人時，準
      用之。從而，檢察官於起訴前未就該犯罪事實進行偵訊，
      形同未曾告知犯罪嫌疑及所犯罪名，即逕依其他證據資料
      提起公訴，致使被告無從於警詢及偵查中辯明犯罪嫌疑，
      甚或自白，以期獲得減刑寬典處遇之機會，難謂非違反上
      開程序規定，剝奪被告之訴訟防禦權，違背實質正當之法
      律程序；於此情形，倘認被告於嗣後之審判中自白，仍不
      得依上開規定減輕其刑，顯非事理之平，自與法律規範之
      目的齟齬，亦不符合憲法第16條保障之基本訴訟權。故而
      ，在檢察官疏未偵訊，即行結案、起訴之特別狀況，祇要
      審判中自白，應仍有上揭減刑寬典之適用，俾符合該條項
      規定之規範目的（最高法院100年度台上字第3692號、103
      年度台上字第127號、第140號判決意旨參照）。查本件檢
      察官起訴前雖未開庭訊問被告，惟被告於警詢中就事實欄
      所示販賣第二級毒品甲基安非他命之事實已為自白（見偵
      字第2534號卷第3至5頁），嗣被告於本院審理亦就其上開
      犯行坦承不諱，揆諸前揭敘明，就被告所為，仍有修正前
      毒品危害防制條例第17條第2項規定之適用，爰依該規定
      減輕其刑，並依法先加後減之。
三、撤銷改判及科刑審酌：
    原審認被告所犯罪證明確，予以論罪科刑，固非無見。惟查
    ：（一）就被告如事實欄所示販賣第二級毒品犯行，檢察官
    未經訊問即行起訴，惟其於警詢中即坦承認罪，業如前述，
    嗣於本院中亦坦承犯行，原審未及依毒品危害防制條例第17
    條第2項規定減輕其刑，尚有未洽；（二）被告前所犯施用
    毒品案件經執行完畢後5年內再犯本案販賣第二級毒品犯行
    ，屬累犯，且兩者均係違反毒品危害條例案件，業如前述，
    然原審以其前所犯施用毒品（構成累犯之案件）與本案之犯
    罪類型及侵害法益均不相同，罪質迥異，而不依累犯之規定
    予以加重其刑，亦有未當。被告上訴意旨表示坦承犯行及辯
    護人主張被告應適用毒品危害防制條例第17條第2項規定審
    酌，請求從輕量刑，為有理由，自應由本院將原判決予以撤
    銷改判。爰以行為人之責任為基礎，審酌被告明知甲基安非
    他命容易成癮，濫行施用，非但對施用者身心造成傷害，且
    因其成癮性，常使施用者經濟地位發生實質改變而處於劣勢
    ，進而衍生個人之家庭悲劇，或導致社會之其他犯罪問題，
    竟仍加以販賣毒品，助長毒品氾濫，戕害國人身心健康及危
    害社會治安，並斟酌被告販賣甲基安非他命予童俊瑜之數量
    及次數，兼衡其自述高職畢業之智識程度，家庭經濟勉持等
    生活狀況，暨其犯罪動機、目的及犯後坦承犯行之態度等一
    切情狀，量處如主文第2項所示之刑。
四、沒收
    按犯罪所得，屬於犯罪行為人者，沒收之；於全部或一部不
    能沒收或不宜執行沒收時，追徵其價額，刑法第38條之1第1
     項前段、第3項分別定有明文。本件被告雖販賣第二級毒品
    甲基安非他命予童俊瑜，惟據前開童俊瑜於警詢中之指述，
    童俊瑜尚未交付價金予被告（見偵字第2534號卷第42頁），
    被告既尚未獲得犯罪所得，自無庸沒收犯罪所得。
據上論斷，應依刑事訴訟法第369條第1項前段、第364條、第299
條第1項前段，修正前毒品危害防制條例第4條第2項、第17條第2
項，刑法第2條第1項前段、第47條第1項，判決如主文。
本案經檢察官曾忠己到庭執行職務。
中　　華　　民　　國　　109 　年　　7 　　月　　16　　日
                  刑事第十一庭審判長法　官　楊力進
                              　　  法　官　許文章
                              　    法　官　沈君玲
以上正本證明與原本無異。
如不服本判決，應於收受送達後20日內向本院提出上訴書狀，其
未敘述上訴之理由者並得於提起上訴後20日內向本院補提理由書
（均須按他造當事人之人數附繕本）「切勿逕送上級法院」。
                                    書記官　彭于瑛
中　　華　　民　　國　　109 　年　　7 　　月　　16　　日
附錄：本案論罪科刑法條全文
修正前毒品危害防制條例第4條
製造、運輸、販賣第一級毒品者，處死刑或無期徒刑；處無期徒
刑者，得併科新臺幣 2 千萬元以下罰金。
製造、運輸、販賣第二級毒品者，處無期徒刑或 7 年以上有期
徒刑，得併科新臺幣 1 千萬元以下罰金。
製造、運輸、販賣第三級毒品者，處 7 年以上有期徒刑，得併
科新臺幣 7 百萬元以下罰金。
製造、運輸、販賣第四級毒品者，處 5 年以上 12 年以下有期
徒刑，得併科新臺幣 3 百萬元以下罰金。
製造、運輸、販賣專供製造或施用毒品之器具者，處 1 年以上
7 年以下有期徒刑，得併科新臺幣 1 百萬元以下罰金。
前五項之未遂犯罰之。